臺灣高等法院民事判決　　　　　　　　　　　　 九十三年度保險上易字第二三號
　　上　訴　人　國華產物保險股份有限公司
　　法定代理人　王錦標
　　訴訟代理人　羅士翃
　　　　　　　　張正雄
　　被　上訴人　甲○○
右當事人間請求返還不當得利事件，上訴人對於中華民國九十三年四月三十日臺灣士
林地方法院九十二年度保險字第二五號第一審判決提起上訴，經本院於九十三年十月
十九日言詞辯論終結，判決如左：
    主    文
上訴駁回。
第二審訴訟費用由上訴人負擔。
    事    實
甲、上訴人方面：
一、聲明：求為判決：
  (一)原判決廢棄。
  (二)被上訴人應給付上訴人新台幣（下同）七十六萬一千六百七十元及自起訴狀繕本
二、陳述：除與原判決記載相同者，茲引用之外，補稱略以：
  (一)被上訴人係無駕駛執照之人，其駕駛被保險汽車外出，致被保險汽車失竊，依汽
    車保險共同條款第十條第五款之規定，伊無庸負保險責任。
  (二)被上訴人提供虛偽報告，謊稱訴外人洪詠盛為駕駛人，依汽車保險共同條款第十
    六條之約定，被上訴人應返還已給付之保險金。
  (三)又依汽車保險共同條款第十條及汽車竊盜損失保險第一條約定，被保險汽車須兼
    有毀損及滅失之情形，才為承保範圍，伊始須對被上訴人負賠償責任。而本件被
    保險之汽車僅有滅失，而無毀損之情形，故伊無須對被上訴人負賠償之責。
三、證據：除援用原審所提者外，補提八十五年七月修訂之自用汽車保險單條款。
乙、被上訴人方面：
一、聲明：求為判決：上訴駁回。
二、陳述：除與原判決記載相同者，茲引用之外，補稱略以：
    系爭被保險車輛係伊所有，伊雖無駕駛執照，但車子係停在外面被偷，與伊有無
    駕照無關。伊在申請理賠時，上訴人公司之職員叫伊填載駕駛人為報案人，伊因
    無駕駛執照而委託有駕駛執照之訴外人洪詠盛報案，故在理賠申請書上填載駕駛
    人洪詠盛，非伊有意提供虛偽報告詐騙上訴人。
三、證據：援用原審之立證方法。
    理    由
一、上訴人主張：上訴人以保單號碼一一一０第0000000號承保被上訴人所有
    車牌號碼6G -6911號自用小客車（下稱系爭車輛），被上訴人無駕駛執照，竟於
    民國九十年十月二日駕駛系爭車輛，停放在台北縣汐止市○○街二號前，於當日
    凌晨三時發現失竊，由訴外人洪詠盛向台北縣警察局汐止分局社后派出所報案請
    求協尋，嗣於同年十月十一日向上訴人申請理賠時，虛偽報告駕駛人為訴外人洪
    詠盛，上訴人因而給付保險理賠金七十六萬一千六百七十元，由被上訴人具領，
    依兩造訂定之汽車保險共同條款第十條第五款及第十六條之約定，被上訴人無照
    駕駛承保車輛而失竊，並虛偽報告訴外人洪詠盛為駕駛人，伊自不負賠償責任，
    況系爭車輛遺失，無毀損之情形，依汽車竊盜損失保險第一條之約定，伊亦不負
    賠償責任，故被上訴人為無法律上原因而受利益，應返還該不當得利等情，爰求
    為命被上訴人給付上訴人七十六萬一千六百七十元及自起訴狀繕本送達翌日起至
    清償日止，依週年利率百分之五計算之利息之判決。
    被上訴人則以：伊雖無照駕駛，但駕駛系爭車輛停放在台北縣汐止市○○街二號
    前而被偷走，與伊有無駕駛執照無關；又伊因無駕駛執照而由訴外人洪詠盛陳報
    失竊，在申請理賠時上訴人之職員告以需填報案人為駕駛人，伊始填載駕駛人為
    洪詠盛，非有意虛報等語，資為抗辯。
二、查系爭車輛為被上訴人所有，由上訴人承保，被上訴人無駕駛執照，將系爭車輛
    停放於台北縣汐止市○○街二號前失竊，謊稱訴外人洪詠盛為駕駛人，向上訴人
    申請理賠，上訴人已依約理賠給付七十六萬一千六百七十元等情，為兩造所不爭
    執（見原審卷第五一頁、本院卷第二八頁），並據上訴人提出汽車保險理賠計算
    書、車輛失竊證明單、汽車車輛異動登記書、同意及賠款同意書暨領款收據為證
    （見原審卷第一一至一六頁），堪信為真實。
三、上訴人主張被上訴人無駕駛執照而失竊，因汽車保險共同條款第十條第五款約定
    ，伊不負賠償責任等語，提出八十五年七月修訂之自用汽車保險單條款為證（見
    本院卷外放證物），被上訴人抗辯伊雖無駕駛執照，但系爭車輛係停放時所失竊
    ，與有無駕駛執照無關，上訴人不能主張免負賠償責任等語。按兩造簽訂之汽車
    保險共同條款第十條第五款約定：「因下列事項所致之賠償責任或被保險汽車毀
    損滅失，本公司（指上訴人）不負賠償之責：．．．五、未經列名被保險人許可
    或無照駕駛或越級駕駛之人，駕駛被保險汽車所致者」。又依同條款第二十二條
    之約定：「本條款均適用於汽車第三人責任保險、汽車車體損失保險或汽車竊盜
    損失保險及其他特約保險」，則上開汽車共同保險條款於本件汽車損失保險應有
    適用。惟依上開汽車保險共同條款第十條第五款約定，上訴人得不負賠償責任者
    為無照駕駛被保險汽車所致之毀損滅失。系爭車輛係由無駕駛執照之被上訴人停
    放台北縣汐止市○○街二號前失竊，業如前述，則系爭車輛失竊時係無人駕駛之
    狀態，核與駕駛人無照駕駛致車輛毀損滅失不同，上訴人亦自承上開汽車保險共
    同條款第十條第五款所定「竊盜所致之毀損滅失」與駕駛人無照駕駛致失竊無相
    當因果關係（見本院卷四二頁），此為條款效力解釋之問題，與上開汽車保險共
    同條款是否經財政部核定無關，則被上訴人因車輛失竊，自得依保險契約請求上
    訴人賠償。是上訴人主張依上開汽車保險條款第十條第五款之約定，不負賠償責
    任，請求被上訴人返還已領取之理賠金七十六萬一千六百七十元，自屬無據。
四、上訴人又主張被上訴人於申請理賠時，在理賠申請書上謊報駕駛人為訴外人洪詠
    盛，提供虛偽報告，依上開汽車保險共同條款第十六條之約定，伊亦不負賠償責
    任等語。被上訴人辯稱：伊因無駕駛執照而由有駕駛執照之訴外人洪詠盛陳報失
    竊，在申請理賠時，上訴人之職員告以需填報案人為駕駛人，伊始填訴外人洪詠
    盛為駕駛人，非有意虛報云云。按汽車保險共同條款第十六條第一項約定：「被
    保險人或其代理人於請求賠償時，如有詐欺行為或提供虛偽報告情事，本公司（
    指上訴人）不負賠償責任．．．」，依同條款第二十二條之約定，於汽車竊盜損
    失保險，亦有適用（見本院卷外放證物）。查系爭車輛係由被上訴人所駕駛，而
    於申請理賠時，記載訴外人洪詠盛為駕駛人，為被上訴人所不爭執（見本院卷第
    四一頁），並有理賠申請書可稽（見原審卷第一一頁），被上訴人雖抗辯係應上
    訴人職員之要求而填載，但為上訴人所否認（見本院卷第四一頁），被上訴人亦
    不能舉證以資證明，此部分所辯固無足取，惟查上開汽車保險共同條款第十六條
    所以規定保險公司不負保險責任，雖經賠付，亦得請求返還，係指保險事故發生
    ，依保險契約之約定，保險人本不負賠償責任，因被保險人或其代理人於請求賠
    償時，對報告之內容，有詐欺行為或提供虛報告情事，致保險人誤信應負賠償責
    任，因而同意理賠進而交付賠償金而言。蓋保險人之保險責任於保險事故發生時
    即已確定，若保險事故發生時依保險契約保險人本應負責賠償，嗣因保險人或其
    代理人於請求賠償時，其報告內容或有意或無意而與事實有出入情事，保險人即
    不負賠償責任，實與契約公平原則不符。系爭車輛失竊與被上訴人是否有駕駛執
    照無相當因果關係，依上開汽車保險共同條款第十條第五款之約定，上訴人仍應
    負責保險理賠責任，既如前述，則被上訴人於申請理賠時，雖未據實於理賠申請
    書填載其本人為駕駛人，而記載訴外人洪詠盛為駕駛人，但上訴人本應負保險責
    任，其責任不至於因誤信此項記載而有所影響，依前開說明，上訴人自不得援引
    汽車保險共同條款第十六條之規定，主張不負賠償責任，請求被上訴人返還已領
    取之理賠金七十六萬一千六百七十元。
五、上訴人復主張依汽車共同保險條款第十條及汽車竊盜損失保險第一條之約定，被
    保險汽車須兼有損失及滅失之情形，而本件被保險之汽車僅有滅失，而無毀損之
    情形，故伊無須對被上訴人負損害責任云云，提出上開汽車保險單條款為證。惟
    依上開汽車竊盜損失保險條款第四條第二項第一款所定，被保險汽車毀損之理賠
    方式及同條款第十條所定失竊車尋回之處理之約定觀之，被保險汽車因遭受偷竊
    、搶奪、強竊所致之毀損或滅失，二者有其一，保險人即應負賠償責任，不以兼
    有毀損及滅失之情形為限，是上訴人主張汽車竊盜損失保險之承保範圍以兼有毀
    損及滅失之情形為限，系爭保險汽車僅有滅失而無毀損之情形，伊不負保險人之
    賠償責任云云，亦無足取。
六、綜上所述，被上訴人依保險契約既得請求被上訴人賠償，非無法律上原因而受利
    益，是上訴人基於不當得利之法律關係，請求被上訴人給付已領取之理賠金七十
    六萬一千六百七十元及自本件起訴狀繕本送達之翌日起至清償之日止，按週年利
    率百分之五計算之利息，即屬不應准許。從而，原審所為上訴人敗訴判決，核無
    違誤。上訴論旨，猶執陳詞，指摘原判決不當，求予廢棄改判，為無理由。
七、至兩造其餘之攻擊或防禦方法及未經援用證據，經本院斟酌後，認為均不足以影
    響本判決之結果，自無逐一詳予論駁之必要，併此敘明。
八、據上論結，本件上訴為無理由。依民事訴訟法第四百四十九條第一項、第七十八
    條，判決如主文。
中　　　華　　　民　　　國　　九十三　　年　　十一　　　月　　十六　　　日
                                民事第十一庭
                                    審判長法  官　黃  熙  嫣
                                          法  官　鄭  傑  夫
                                          法  官　劉  清  景
右正本係照原本作成。
不得上訴。
中　　　華　　　民　　　國　　九十三　　年　　十一　　　月　　十八　　　日
　　　　　　　　　　　　　　　　　  　　　書記官  黃  千  鶴
